【裁判字號】    93,上訴,3026
【裁判日期】    950222
【裁判案由】    妨害兵役
【裁判全文】
臺灣高等法院刑事判決                93年度上訴字第3026號
上  訴  人  臺灣板橋地方法院檢察署檢察官
被      告  丙○○
上列上訴人，因被告妨害兵役案件，不服臺灣板橋地方法院，93
年度訴字第539號，中華民國93年9月15日第一審判決（起訴案號
：臺灣板橋地方法院檢察署93年度偵字第3252號），提起上訴，
本院判決如下：
    主  文
上訴駁回。
    理  由
一、公訴意旨略以：被告丙○○係役齡男子，於民國八十四年七
    月二十八日，經臺北縣政府依據教育部函准其出境美國研究
    論文，符合當時適用之「役男出境處理辦法」第十三條規定
    ，核准於同年十月八日出境加拿大，並應於八十五年八月十
    四日返國，詎被告意圖避免徵兵處理，於八十四年十月八日
    出境後，經臺北縣板橋市公所分別於八十六年十二月十二日
    、八十七年十二月二十三日、八十九年十二月二十九日、九
    十一年二月四日多次通知其母乙○○○催告丙○○返國，惟
    仍未返國；嗣臺北縣板橋市公所又於九十二年七月二十五日
    以北縣板兵字第０九二００四八七六二號函知其母乙○○○
    催告被告於九十二年十二月二十六日前返國接受徵兵處理，
    否則逕依妨害兵役治罪條例移送，惟屆期仍未返國接受徵兵
    處理，因認被告涉犯妨害兵役治罪條例第三條第七款之役齡
    男子意圖避免徵兵處理，核准出境後，屆期未歸，經催告仍
    未返國，致未能接受徵兵處理罪嫌云云。
二、公訴人認被告涉有上揭罪嫌，係以臺北縣政府九十三年一月
    十三日北府兵徵字第０九三００一四三八八號函附之臺北縣
    九十三年妨害兵役案件調查報告表、臺北縣役男事故名冊、
    入出境管理局入出境資料查詢表、臺北縣板橋市公所八十六
    年十二月十二日北縣板兵二字第八九二三九號函、八十七年
    十二月二十三日北縣板兵字第八六三二七號函、八十九年十
    二月二十九日八九北縣板兵字第八二七三六號函、九十一年
    二月四日北縣板兵字第０九一０００七九二六號函、九十二
    年七月二十五日以北縣板兵字第０九二００四八七六二號函
    、被告戶籍謄本（均影本）及入出境查詢結果表等資為論據
    。
三、經查，被告係五十六年十一月九日出生，設籍在臺北縣板橋
    市○○路二十一號，屬臺北縣板橋市公所（下稱板橋市公所
    ）轄區內之役齡男子，其在就讀中央大學土木工程所博士班
    期間內，於八十四年七月二十八日依「役男出境處理辦法」
    第十三條及第十四條規定向臺北縣政府申請出境，該府依據
    教育部八十四年八月十八日台文字第四０八七號函核准被告
    出境至美國研究論文，期限至八十五年八月十四日止，被告
    旋於八十四年九月十八日辦理休學（中央大學土木工程所）
    ，並於八十四年十月八日出境至加拿大；嗣板橋市公所於八
    十五年接獲戶政事務所通報被告戶籍已於八十五年七月三十
    日登記遷出國外（戶籍除口）後，旋於八十五年十月二十八
    日以北板兵二字第八二０二八號函知臺北縣政府，臺北縣政
    府於八十六年三月十七日以八六北府兵二字第八九九二五號
    函指示板橋市公所依「二十八歲至三十歲未經徵集役男依『
    更新計畫』原則處理區分表」（下稱更新計畫）第十九項規
    定，保留徵額，並依規定每年清查催處，俟被告返國時，立
    即行補辦徵兵處理，板橋市公所遂陸續於八十六年十二月十
    二日、八十七年十二月二十三日、八十八年十二月十五日及
    八十九年十二月二十九日逐年函催乙○○○通知被告返國接
    受徵兵處理；該所繼於九十一年二月四日及九十二年一月十
    日再發函予乙○○○時，該催告通知書函先後以遷移及無此
    人為由遭退回，板橋市公所又於九十二年七月二十五日以雙
    掛號郵寄北縣板兵字第０九二００四八七六二號催告通知書
    至被告之母乙○○○位於臺北縣板橋市○○路二十一號住處
    及被告之弟甲○○位於臺北縣板橋市○○路○段四三五巷三
    十一弄一號五樓之址，函請渠等通知被告於九十二年十二月
    二十六日前返國接受徵兵處理，然均因招領逾期而遭退回，
    被告仍未依限返國等事實，固有臺北縣役男事故名冊三紙、
    臺北縣板橋市公所八十五年十月二十八日北板兵二字第八二
    ０二八號函、八十六年十二月十二日北板兵二字第八九二三
    九號函、八十七年十二月二十三日北縣板兵字第八六三二七
    號函、八十八年十二月十五日八八北縣板兵字第八一六四０
    號函、八十九年十二月二十九日八九北縣板兵字第八二七三
    六號函、九十一年二月四日北縣板兵字第０九一０００七九
    二六號函、九十二年一月十日北縣板兵字第０九二０００二
    四二九號函、九十二年七月二十五日北縣板兵字第０九二０
    ０四八七六二號函、臺北縣政府八十六年三月十七日八六北
    府兵二字第八九九二五號函、二十八歲至三十歲未經徵集役
    男依「更新計畫」原則處理區分表、丙○○戶籍謄本（均影
    本）、境管局入出境資料查詢表、個人記事列印頁、全戶成
    員資料、入出境查詢結果各乙件及信封影本五紙附卷足證。
四、惟按妨害兵役治罪條例經總統於九十一年六月二十六日以華
    總一義字第０九一００一二八０七０號修正公布全文二十五
    條條文，其中增訂第三條第七款「役齡男子意圖避免徵兵處
    理而有下列行為之一者，處五年以下有期徒刑：七、核准出
    境後，屆期未歸，經催告仍未返國，致未能接受徵兵處理者
    」之規定，於同年月二十八日起生效施行。右揭規定係新增
    條文，修正前妨害兵役治罪條例第三條並規定處罰該等行為
    。又依修正後妨害兵役治罪條例第三條第七款規定，係以役
    齡男子意圖避免徵兵處理，核准出境後，屆期未歸，經催告
    仍未返國，致未能接受徵兵處理，為其構成要件。經查，本
    案被告前依「役男出境處理辦法」第十三條及第十四條規定
    申請出境，經教育部暨臺北縣政府核示准予出境在案，嗣板
    橋市公所在妨害兵役治罪條例修正增列第三條第七款規定後
    ，於九十二年七月二十八日郵寄催告通知書予被告之母乙○○○轉知被告限期返國接受徵兵處理，惟經郵局以招領逾期
    而退回原件，板橋市公所復於九十二年八月二十日再郵寄相
    同催告通知書予被告之弟甲○○，亦經郵局以招領逾期退回
    原件等情，已如前述，則綜覽全卷，兵役徵集單位並無對被
    告本人踐行催告返國接受徵兵處理程序之證明資料，而上揭
    催告通知書亦未合法送達於被告。雖被告出境保證人乙○○○住居所為台北縣板橋市○○路21號，被告之弟妹甲○○住
    取所為台北縣板橋市○○路○段435巷3弄1號5樓有被告出境
    資料戶籍全戶資料影本在卷可稽，板橋市公所於接獲被告於
    85年7月30日將戶籍遷至國外之戶政機關通報後旋於85年10
    月28日、86年12月12日、87年12月23日、88年12月15日、89
    年12月29日、91年2月4日、92年1月10日行文催告其母即出
    境保證人乙○○○轉知被告返國接受徵兵處理，有催告通知
    影本4紙可稽，惟查此等催告出境保證人之通知均經郵務送
    達於出境保證人乙○○○之通知因提領逾期而遭退回。亦有
    郵局雙掛號退回文件影本可稽，顯見出境保證人既提領催告
    通知，自難證明被告之出境保證人早已收受催告通知，上訴
    意旨容有誤會，縱出境保證人因郵送達屬合法送達，唯實際
    上該郵件既為提領逾期而退回，則出境保證人張枝香既未收
    受該催告通知，自不可能轉知予被，則被告既未受合法通知
    程序催告返國接受徵兵處理，即與修正後妨害兵役治罪條例
    第三條第七款之構成要件未合。此外，復查無其他積極證據
    足認被告涉有妨害兵役犯行，揆諸前揭說明，應屬不能證明
    被告犯罪，原審為無罪之諭知，核無不合，公訴人上訴意旨
    仍執前詞指摘原判決不當，為無理由，應予駁回。
    被告經合法傳喚無正當理由未到庭，爰不待其陳述逕行判決
    ，併予敘明。
五、據上論斷，應依刑事訴訟法第368條、第371條判決如主文。
本案經檢察官劉靜婉到庭執行職務。
中    華    民    國    95    年    2     月    22    日
                  刑事第七庭    審判長法  官 陳 正 雄
                                      法  官 許 錦 印
                                      法  官 蔡 光 治
以上正本證明與原本無異。
如不服本判決，應於收受送達後十日內向本院提出上訴書狀，其
未敘述上訴之理由者並得於提起上訴後十日內向本院補提理由書
（均須按他造當事人之人數附繕本）。
                                      書記官 陳 韋 杉
中    華    民    國    95    年    2     月    23    日


司法院資訊處製作；財團法人民間司法改革基金會備份。
